臺灣臺北地方法院民事判決　　　　　　 95年度簡上字第669號
上　訴　人　丁○○
訴訟代理人　乙○○
被上訴人　　台北富邦商業銀行股份有限公司
法定代理人　甲○○
訴訟代理人　丙○○
上列當事人間請求確認債權不存在事件，上訴人對於中華民國九
十五年十月二十七日臺灣臺北地方法院臺北簡易庭95年度北簡字
第14810號第一審判決提起上訴，本院於九十六年一月二十四日
言詞辯論終結，判決如下：
    主  文
上訴駁回。
第二審訴訟費用由上訴人負擔。
    事實及理由
一、上訴人起訴主張：
（一）緣訴外人乙○○於民國（下同）91年9月間以上訴人名義
      向被上訴人申請信用卡，被上訴人誤以為上訴人本人申請
      ，遂於同年9月25日核發系爭信用卡予訴外人乙○○，因
      上訴人既未申請系爭信用卡，且未收到約定條款，被上訴
      人復未給予合理審閱期間，自難謂兩造間存有系爭信用卡
      契約關係。
（二）雖訴外人乙○○曾將系爭信用卡交予上訴人並告知為其申
      辦之事，惟上訴人恐因搬家過程遺失重要物件，再將系爭
      信用卡交予訴外人乙○○保管。未料，訴外人乙○○經商
      亟需資金周轉，未徵得上訴人之同意，即持系爭信用卡簽
      帳消費（本件有爭議部分如被上訴人95年10月13日民事陳
      報狀(三)之帳務明細，下稱系爭爭議消費），迨上訴人及家
      人自94年8月起陸續接獲被上訴人催款電話，始知訴外人
      乙○○冒用系爭信用卡及系爭信用卡債務未清之情，因系
      爭爭議消費既是遭人冒用，上訴人自無清償系爭爭議消費
      帳款之責任。
（三）縱使上訴人曾收受系爭信用卡約定條款，但依消費者保護
      法第11條、第12條及民法第247條第1項規定，被上訴人擬
      定之定型化契約應屬無效，不得據以對上訴人主張權利。
（四）被上訴人未善盡審查持卡人身分之注意義務，上訴人為學
      生身分，被上訴人仍為核發，顯然違反行政院金融管理委
      員會銀行局之規定，被上訴人依法應負擔核發系爭信用卡
      之重大過失責任，爰依民法第216條之1規定，行使對系爭
      信用卡債務之拒絕給付的抵銷抗辯權，被上訴人併應更正
      上訴人之信用紀錄。
（五）上訴人為維持個人信用，及深怕影響上訴人研究所就讀期
      間助學貸款之申請，除將帳單地址改為上訴人位於國立臺
      灣海洋大學之基隆市暫居地址，並於94年8月16日繳款新
      台幣（下同）8,000元、9月4日繳款5,231元、10月3日繳
      款6,000元、11月7日、12月2日及95年1月3日、2月1日、3
      月7日分別繳款5,000元（合計44,231元），因系爭爭議消
      費，上訴人無給付之義務，被上訴人顯無法律原因受領，
      自應返還。
（六）92年間更改上開宿舍地址並非上訴人本人為之，上訴人亦
      無在學校宿舍曾經收受上開帳單，此外，92間消費與繳款
      均非上訴人所為，是在此情形下上訴人根本無從得知起初
      系爭信用卡被冒名申請之情事，至上訴人未向被上訴人為
      反對意思表示乙節，上訴人鑑於92年間系爭信用卡並無任
      何消費，故認為並無立即剪卡之必要性。再者，被上訴人
      以本件系爭申請書登錄資料與留存銀行內部的原有資料相
      對比，即可發現兩者登錄的聯絡電話與地址資料並不相同
      ，但被上訴人並未立即與上訴人確認，仍准予核發系爭信
      用卡，豈無重大過失？上訴人得依民法第216條之1之規定
      ，行使對系爭債務之抵銷抗辯權等語。
二、被上訴人則以：
（一）上訴人於另案94年訴字第7051號民事事件審理時證稱，其
      只有中國信託及富邦銀行信用卡，又於92年12月間、93年
      7月間及自93年11月起持系爭信用卡支付旅行社費用、電
      腦價金及上訴人個人電信費用，足見系爭信用卡乃上訴人
      本人所申請。又縱使系爭信用卡非上訴人本人所申請，但
      上訴人收受乙○○交付之系爭信用卡後未為反對之表示，
      亦未提出異議，應已承認系爭信用卡之申請行為，上訴人
      應受系爭信用卡契約關係之拘束。
（二）系爭信用卡帳單地址曾於92年12月19日改為雲林縣虎尾鎮
      ○○路○段192巷26號1樓，92年12月25日更正為雲林縣虎
      尾鎮○○路○段192巷26號1樓（R201），上訴人既然收受
      系爭信用卡帳單，理應知悉系爭信用卡之使用情形。況上
      訴人任由乙○○於93年3月間變更帳單地址至臺北市○○
      區○○路2段173號，更於93年5月間將系爭信用卡交予乙
      ○○，衡情難謂不清楚乙○○持系爭信用卡簽帳消費情事
      ，依系爭信用卡約定條款第7條第2項及第3項約定，對系
      爭爭議消費帳款仍有清償之責。
（三）迄至95年9月22日止，系爭消費爭議帳款尚有本金89,362
      元、按年息百分之19.69計算之利息10,240元、違約金2,7
      00元未償，上訴人受系爭信用卡契約之拘束，既如前述，
      應依約全數清償，並應給付自95年10月9日（即繳款截止
      日翌日）起至清償日止，按年息19.69％計算之利息。
三、本件原審對於上訴人之請求，判決上訴人全部敗訴，上訴人
    全部聲明不服，求為（一）廢棄原判決。（二）確認被上訴
    人所核發信用卡，在債務金額114,639元範圍內，上訴人對
    被上訴人之債務關係不存在。（三）被上訴人應返還上訴人
    44,231元。（四）被上訴人應就本件上訴人在金融聯合徵信
    中心，及聯合信用卡作業中心之相關記錄，將強制停用更正
    為申請停用，並刪除上訴人相關欠款及遲繳紀錄；被上訴人
    則求為判決駁回上訴。
四、兩造不爭執之事項：
  1.訴外人乙○○於91年9月25日以上訴人名義向被上訴人申請
    信用卡（以臺北市○○區○○路19之13號6樓為申請人之現
    居地址及帳單地址），被上訴人據此核發系爭信用卡，訴外
    人乙○○繼於91年10月18日變更帳單地址為臺北縣新店郵政
    第1052 0號信箱，嗣將系爭信用卡交予上訴人，上訴人因而
    於92年12月19日將帳單地址改為雲林縣虎尾鎮○○路○段
    192 巷26號1樓，92年12月25日更正為雲林縣虎尾鎮○○路
    ○段192巷26號1樓（R2 01），93年3月30日再改為臺北市○
    ○區○○路二段173號1樓，上訴人復於93年5月間將系爭信
    用卡交予訴外人乙○○，94年8月間，上訴人再將帳單改為
    位於國立海洋大學之基隆居所。
  2.系爭爭議消費內容如原審卷第317頁被上訴人於95年10月13
    日提出之民事陳報狀 (三)檢附之帳務明細，迄至95年9月22
    日止，尚有本金89,362元、按年息百分之19.69計算之利息
    10,240元及違約金2,700元未償。
  3.上訴人曾於94年8月16日繳款8,000元、9月4日繳款5,231元
    、10月3日繳款6,000元、11月7日、12月2日及95年1月3日、
    2月1日、3月7日分別繳款5,000元（合計44,231元）。
  4.因系爭爭議消費帳款債務逾期未清償，被上訴人強制停用系
    爭信用卡，並將上訴人在金融聯合徵信中心及聯合信用卡作
    業中心登錄為「強制停用」及「遲延繳款」。
五、本院得心證之理由：
（一）上訴人對於系爭信用卡之申辦，應負授權人之責任：
    1.按當事人主張有利於己之事實者，就其事實有舉證之責任
      。民事訴訟法第277條定有明文。本件系爭信用卡並非由
      上訴人親自申請，而上訴人亦否認授權訴外人乙○○為其
      申請系爭信用卡，依舉證責任分配而言，自應由被上訴人
      對於上訴人有授權一節負舉證之責。雖被上訴人陳稱上訴
      人於本院94年度訴字第7051號案件審理時，曾親自到庭結
      證稱有富邦銀行之信用卡，足證有授權訴外人乙○○申辦
      云云，惟查，上訴人於該案證述內容，係陳稱有將信用卡
      交由訴外人乙○○保管，並順便提及信用卡一共兩張，即
      富邦及中國信託二家之正卡等語，並非針對是否授權訴外
      人乙○○申辦系爭信用卡之事而為證述，故依其證述內容
      ，不足證明訴外人乙○○係獲得上訴人之授權而申辦系爭
      信用卡。除此以外，被上訴人復未提出其他證據足資證明
      訴外人乙○○係有權代理上訴人申辦系爭信用卡，是上訴
      人主張訴外人乙○○乃無權申辦系爭信用卡一節，應為真
      實，而得採信。
    2.按無代理權人以代理人之名義所為之法律行為，非經本人
      承認，對於本人不生效力。民法第170條第1項定有明文。
      是由此規定之反面解釋，無權代理人以代理人之名義所為
      之法律行為，如經本人承認，對於本人仍發生效力。茲查
      ，上訴人自陳確有收受訴外人乙○○所交付之系爭信用卡
      ，雖訴外人乙○○為其申辦該信用卡時，未經授權，但上
      訴人除收受信用卡外，並無異議而於系爭信用卡背面簽名
      （見原審卷第43頁95年6月7日言詞辯論筆錄所載），嗣後
      並向被上訴人更改系爭信用卡帳單地址數次（詳如不爭執
      事項第1點所載）等情觀之，顯然是對訴外人乙○○無權
      代理其申辦系爭信用卡，本於信用卡所有人之身分所為之
      行為，應屬於承認之表示，是依上開規定，訴外人乙○○
      之無權代理，對於上訴人直接發生效力，上訴人自應負授
      權人之責任甚明，是兩造間應成立信用卡使用契約關係。
（二）系爭信用卡約定條款之約定並非無效，上訴人應受拘束：
    1.查系爭信用卡約定條款，係被上訴人為與不特定多數消費
      者訂立同類契約之用，所提出預先擬定之契約條款，並作
      為契約內容之全部而訂定之契約，性質屬於定型化契約條
      款無訛，然定型化契約條款僅在發生顯失公平之情形時，
      法律始定有種種調整兩造契約關係以彌補弱勢一方並達衡
      平之機制，或於該當法律規定之要件時，該部分約定無效
      （消費者保護法第11條至第17條、民法第247條之1參照）
      ，並非一旦使用定型化契約條款即生必對消費者明顯不利
      或違反誠信原則之結果，仍須就個案為具體審查，不可遽
      謂定型化契約條款當然等同不利消費者或違反誠信之契約
      。
    2.經參諸現行金融實務，信用卡之使用方式係與現金無異，
      即持卡人可在銀行同意之信用額度內，以信用卡代替現金
      之給付，於銀行約定之特約商店內刷卡使用，且於電子交
      易之型態時，更無庸書寫姓名即可完成交易，因此網路系
      統所得判讀辨識者，僅限於相關密碼之正確，而無法及於
      持卡人之人別是否正確。相對於上述信用卡之便利性，使
      用信用卡之風險自然較大，故持卡人應善盡占有保管信用
      卡之義務，所需盡之注意義務自應提高，方符公平。是依
      兩造信用卡約定條款（參原審卷第248頁）第7條第2項約
      定：「甲方（即指上訴人）之信用卡屬於乙方（即指被上
      訴人）之財產，甲方應妥善保管及使用信用卡。」、同條
      第3項約定：「乙方僅授權正卡持卡人或附卡持卡人本人
      在信用卡有效期限內分別使用，不得讓與、轉借、提供擔
      保或以其他方式將信用卡之占有轉讓予第三人或交其使用
      。」、同條第5項約定：「違反第二項到第四項約定致生
      之一切款項及損害，應由甲方及其連帶保證人負連帶清償
      責任。」即係針對持卡人與銀行間之風險負擔予以明定，
      參酌持卡人對於卡片占有之保管，遠較發卡銀行容易控管
      ，是該條課予持卡人對於卡片占有負完全之保管之責，核
      其規定尚符衡平，並無顯失公平之處，仍屬有效，是上訴
      人自應受上開約定之拘束無疑。
    3.經查，上訴人僅因搬家之故，即將系爭信用卡交由訴外人
      乙○○占有，致訴外人乙○○得以任意使用系爭信用卡，
      並因而產生系爭爭議消費之金額，自可歸責於上訴人，揆
      諸系爭信用卡約定條款之約定，上訴人對此產生之款項，
      自應負清償之責。因上訴人確實逾期未清償系爭爭議消費
      帳款，則被上訴人依系爭信用卡約定條款第22條第1項第3
      款之約定，強制停用系爭信用卡，並將之登載於聯合徵信
      中心之上訴人個人信用紀錄，洵屬合法。上訴人訴請被上
      訴人應將該紀錄更改及刪除，即屬無據。
（三）稽諸上情，上訴人對於訴外人乙○○持系爭信用卡簽帳消
      費之款項，有清償之責，是上訴人陸續匯款44,231元予被
      上訴人，用以清償該等款項，自屬清償自己債務之行為，
      被上訴人受領清償依法有據，並非不當得利，是上訴人依
      民法不當得利之法律關係，訴請被上訴人返還該筆款項，
      洵屬無據，委無足採。
（四）至於訴外人乙○○為上訴人申辦系爭信用卡時，並未揭示
      上訴人為學生身分並有申請助學貸款之事實，僅表明上訴
      人之職業，是被上訴人依上訴人有正當職業及收入而核發
      系爭信用卡，並無違誤。又基於發卡銀行處理申請核發信
      用卡之案件數量之大，實無可能逐筆核對信用卡申請書登
      錄資料，是否與留存銀行內部的原有資料相符之可能，被
      上訴人亦無此對比之義務，是被上訴人縱使未比對，亦無
      義務違反可言，自無民法第216條之1規定之適用，上訴人
      空言主張，亦無可取。另關於系爭信用卡之申辦，乃由訴
      外人乙○○無權代理上訴人辦理，嗣後交予上訴人才經上
      訴人承認發生效力，斯時，如上訴人認為系爭信用卡約定
      條款之約定不合理，大可將信用卡剪斷寄回不予使用，而
      不受其拘束，上訴人捨此不為，應認已補正契約合理審閱
      期間之瑕疵，而應受系爭約定條款之拘束，上訴人不得再
      執此抗辯。
六、綜上所述，本件系爭信用卡雖是訴外人乙○○無權代理上訴
    人所申辦，惟上訴人於被上訴人核卡後，已對訴外人乙○○
    無權代理之行為為承認之表示，故訴外人乙○○所為信用卡
    之申請、收受信用卡及約定條款等行為，均對上訴人直接發
    生效力，兩造間自當成立系爭信用卡使用契約，併受系爭約
    定條款約定之拘束，故上訴人擅自將系爭信用卡交由訴外人
    乙○○占有，致訴外人乙○○得以隨意簽帳消費使用，依約
    上訴人對此消費之款項，自負清償之責。是上訴人因清償該
    等消費款項而匯款予被上訴人，屬於清償自身債務之行為，
    被上訴人並非不當得利，且上訴人確實逾期未全部清償系爭
    債務，依約被上訴人自得強制停用系爭信用卡，並將之登載
    於聯合徵信中心之上訴人個人信用紀錄。是本件上訴人主張
    為不足採，被上訴人抗辯尚屬可信。從而，上訴人主張與被
    上訴人間未成立信用卡使用契約關係，請求判決如起訴之聲
    明，為無理由，不應准許。原審為上訴人敗訴之判決，並無
    不合。上訴意旨指摘原判決不當，求予廢棄改判，為無理由
    ，應予駁回。
七、兩造其餘之攻擊或防禦方法及未經援用之證據，經本院斟酌
    後，認為均不足以影響本判決之結果，自無逐一詳予論駁之
    必要，併此敘明。
八、據上論結，本件上訴為無理由，依民事訴訟法第436條之1第
    3 項、第449條第1項、第78條，判決如主文。
中　　華　　民　　國　　96　　年　　2 　　月　　7 　　日
              民事第五庭審判長法    　官　翁昭蓉
                              法      官  胡宏文
           　　　　　　　　　 法    　官　陶亞琴
以上正本係照原本作成。
本件判決不得上訴。
中　　華　　民　　國　　96　　年　　2 　　月　　7 　　日
                              法院書記官　吳芳玉
